臺灣高等法院刑事判決　　　　　　　 100年度上易字第2697號
上　訴　人
即　被　告　林清吉
上列上訴人因妨害名譽案件，不服臺灣基隆地方法院100年度易
字第123號，中華民國100年10月12日第一審判決（起訴案號：臺
灣基隆地方法院檢察署100年度偵字第1204號），提起上訴，本
院判決如下：
    主  文
上訴駁回。
    事實及理由
一、本案經本院審理結果，認第一審以上訴人即被告林清吉犯刑
    法第309條第1項之公然侮辱人罪，判處拘役20日，並諭知易
    科罰金折算之標準為新台幣1千元折算一日，認事用法及量
    刑均無不當，應予維持，並引用第一審判決書記載之事實、
    證據及理由（如附件）。
二、被告上訴意旨略以：伊住家與林秀梅承租李淑珍之騎樓有12
    公尺之遠，而依林秀梅於原審所證未聽到被告罵李淑珍「瘋
    子，騎樓只有他們2人」之語，依林秀梅與李淑珍之租賃關
    係，顯見林秀梅有偏頗李淑珍之嫌，是其所證騎樓只有被告
    與李淑珍2人要非事實。且光碟中「瘋子」細小微弱之音量
    ，與被告之音量粗壯宏亮無法相比，實非伊所說。況依法務
    部調查局鑑定結果，亦無法證明係伊所為云云。惟查：原判
    決綜合告訴人李淑珍之指訴、被告之答辯，及被告與李淑珍
    爭執之事由，並以錄音內容及證人林秀梅之證詞為認定事實
    之基礎，已詳予說明理由進而認定被告有公然侮辱之情，被
    告雖於上訴理由狀辯稱本件案發時車水馬龍，人車往來頻繁
    ，非僅當事人2人在場等語之情。惟依被告上訴狀所附之照
    片觀之(見本院卷第12頁)，現場馬路固有車輛行駛，然騎樓
    內，確無人員行走，再參諸本件案發時點，要非人潮流動期
    間，是被告所辯現場尚有其他人云云，尚屬空言，則被告上
    訴意旨空言否認證人林秀梅對於不利部分不可採，顯無所據
    。再以原審就本件事實之錄音光碟送法務部調查局進行鑑定
    ，經該局以100年8月5日調科參字第10000448610號函覆（見
    原審卷第32頁），須被告具體指出上開錄音內容不實之時間
    點及證據，始能進行鑑定，亦即，本件既有其他積極證據得
    以證明被告有李淑珍所指之行為時，法務部調查局上開無從
    鑑定之結論，亦無足為有利於被告之認定。從而，原判決認
    事用法，均無違誤，量刑亦稱妥適，被告上訴空言否認犯罪
    ，為無理由，應予駁回。
三、據上論結，應依刑事訴訟法第373條、第368條，判決如主文
    。
本案經檢察官林炳雄到庭執行職務。
中    華    民    國   100    年    12    月    29    日
                  刑事第二十二庭審判長法  官  郭雅美
                                      法  官  李麗珠
                                      法  官  洪于智
以上正本證明與原本無異。
不得上訴。
                                      書記官  強梅芳
中    華    民    國   100    年    12    月    29    日
附件
臺灣基隆地方法院刑事判決              100年度易字第123號
公  訴  人  臺灣基隆地方法院檢察署檢察官
被      告  林清吉  男  64歲（民國○○年○月○○日生）
                    身分證統一編號：Ｚ000000000號
                    住基隆市○○路21號1樓
上列被告因公然侮辱案件，經檢察官提起公訴（100 年度偵字第
1204號），本院判決如下：
    主  文
林清吉公然侮辱人，處拘役貳拾日，如易科罰金，以新臺幣壹仟
元折算壹日。
    事  實
一、緣林清吉與李淑珍係基隆市小成功社區之鄰居，李淑珍於民
    國99年6 月參選基隆市仁愛區朝棟里里長期間，自友人處聽
    聞林清吉在外散布其經手營造之社區頂樓空中花園工程帳目
    不清之不實事項，乃於同年6 月30日至林清吉住處，要林清
    吉停止對外散布上開妨害其名譽之不實事項，否則將對林清
    吉提出告訴，2 人因此交惡。嗣林清吉見李淑貞自其位於基
    隆市○○區○○街21號1 樓住處騎樓前經過時，總是出言譏
    諷李淑珍，偶有辱罵之言語，並要李淑珍提出證據對其提出
    告訴。99年10月29日上午10時30分許，李淑珍欲至市場買菜
    ，甫出門，見林清吉在其上址住處門口，認林清吉應該如往
    常一樣出言譏諷，乃思錄下林清吉譏諷及辱罵之言語，以反
    制林清吉，因之返家拿取數位相機，並於選取錄音功能後，
    將之置放於身上穿著之背心口袋內，再往林清吉上址住處前
    騎樓走去，於行近林清吉時，林清吉果基於公然侮辱之犯意
    ，在其上址住處前騎樓之多數人得以共聞共見之場合，以「
    瘋子」（台語）之足以貶損他人人格及社會評價之語，公然
    侮辱李淑珍。
二、案經李淑珍訴由臺灣基隆地方法院檢察署檢察官偵查後起訴
    。
    理  由
壹、程序事項（關於證據能力）：
一、按被告以外之人於審判外之陳述，雖不符刑事訴訟法第159
    條之1 、159 條之2 、159 條之3 、159 條之4 等規定，而
    經當事人於審判程序同意作為證據，法院審酌該言詞陳述或
    書面陳述作成時之情況，認為適當者，亦得為證據。當事人
    、代理人或辯護人於法院調查證據時，知有第159 條第1 項
    不得為證據之情形，而未於言詞辯論終結前聲明異議者，視
    為有前項之同意，刑事訴訟法第159 條之5 定有明文。查證
    人李淑珍、林秀梅於偵查中向檢察事務官、檢察官所為之陳
    述，核雖屬審判外之陳述，然本案當事人於言詞辯論終結前
    均未異議，本院審酌證人李淑珍、林秀梅之陳述，並無其他
    不法之瑕疵，亦無證明力明顯過低之情形，均適宜為本案之
    證據，依刑事訴訟法第159 條之5 之規定，認均有證據能力
    。
二、按私人錄音、錄影之行為所取得之證據，應受刑法第315 條
    之1 與通訊保障及監察法之規範。私人違反此規範所取得之
    證據，固應予排除，惟依通訊保障及監察法第29條第3 款規
    定：「監察者為通訊之一方或已得通訊之一方事先同意，而
    非出於不法目的者，不罰」，通訊之一方非出於不法目的之
    錄音，所取得之證據，即無證據排除原則之適用（參看最高
    法院92年臺上字第2677、94年臺上字第1619號判決）次按透
    過錄音、錄影等方式蒐證，苟其採用之方法合乎法定程序，
    所取得之書證、物證復無偽、變造或摻雜個人主觀意見之情
    形，則該錄音、錄影所錄取之聲音或畫面，既係憑機械力拍
    錄，未經人為操控，自有證據能力。又以錄音譯文或錄影畫
    面為證據資料，而該等譯文或畫面復經檢察官或法院勘驗，
    認與錄音、錄影內容相符，製成勘驗筆錄附卷時，該筆錄即
    得視為書證，如已依法踐行調查證據程序，該勘驗筆錄非無
    證據能力（最高法院96年台上第1869號、95年台上字第4023
    號、91年台上第2363號判決意旨參照）經查：
  1.被告於99年12月22日檢察官偵訊時先供稱，不記得告訴人李
    淑珍所提出的99年10月29日上午10點半錄音譯文（見99年度
    他字第968 號卷第31-32 頁，下稱系爭譯文）第一行之「瘋
    子」，是否其所說的，檢察官乃當庭勘驗李淑珍提出用以告
    訴被告辱罵其「瘋子」（台語）之錄音光碟（下稱系爭光碟
    1.），結果在錄音一開始就有人講「瘋子，告啊，有本事你
    就去告啊」，檢察官乃訊問被告該言語是否其所為，被告答
    稱：「我沒有講這句話，錄音光碟播放的【你登門入室．．
    ．以下是我講的】等語，足見被告於檢察官勘驗系爭光碟1.
    時，應有聽見「瘋子，告啊，有本事你就去告啊」等語，否
    則其當無以「我沒有講這句話」之詞辯解之理，此觀諸本院
    於100年9月21日當庭勘驗被告於上開檢察官偵訊期日錄影光
    碟結果，被告於該期日檢察官勘驗系爭光碟1.時，自始未曾
    向檢察官表示沒有聽到「瘋子」二字，只有抗辯「瘋子，告
    啊，有本事你就去告啊」等語非其所為，有勘驗筆錄可憑（
    見本院卷第54頁），益明此情。至被告於本院100年4月12日
    進行準備程序時雖辯稱，系爭光碟1.內容並未錄有「瘋子」
    的聲音，本院當庭勘驗系爭光碟1.結果，雖確僅能清楚聽得
    系爭譯文第一行「告啊」以後之聲音，在「告啊」之前有聲
    音，但無法聽清楚聲音內容，並製有勘驗筆錄可憑（見本院
    卷第13- 14頁），然此可能係因「瘋子」的聲音非常小，且
    檢察官所使用之播放錄音光碟設備與本院所使用之播放錄音
    光碟設備不同，致本院無法聽清楚在「告啊」之前的聲音內
    容為何，然此並無損被告於檢察官勘驗系爭光碟1.時，確有
    聽到「瘋子」二字之認定。況嗣後李淑珍已提出蒐證所用之
    數位相機扣案，並提供自扣案數位相機錄得之另片錄音光碟
    （系爭光碟2.）供勘驗，本院於100年5月3日進行勘驗結果
    ，系爭光碟2.一開始就錄有「瘋子，告啊，有本事你就去告
    啊」等語，被告就此勘驗結果並無意見，並辯稱該聲音非其
    所為，且稱系爭譯文除「「瘋子，告啊，有本事你就去告啊
    」等語外，其餘錄得很大聲之男生的聲音，均係其所為（見
    本院卷第24頁）。據此，系爭光碟1.2.均錄有「瘋子，告啊
    ，有本事你就去告啊」等語，且系爭譯文內容與錄音內容相
    符乙節，即堪認定，被告反反覆覆辯稱：「瘋子二子非其所
    言」、「李淑珍提出之系爭光碟1.未錄有【瘋子】二字，檢
    察官勘驗時，其並未聽到【瘋子】二字」云云，核均係事後
    卸責之詞，委無足取。
  2.告訴人李淑珍所提出之錄有辱罵李淑珍「瘋子」（台語）之
    數位相機及系爭光碟1.2.，其錄音之目的乃係為保護自身權
    益而蒐證，並非出於不法，且系爭光碟係李淑珍以數位相機
    所錄音之聲音，應係機械力所拍錄，且查無錄音中斷、跳接
    之情形，顯未經人為操控。被告雖辯稱上開錄音內容有錄音
    中斷、內容增刪或其他異常情形，然李淑珍堅詞證稱並無偽
    造、變造錄音內容之事，本院於勘驗上開錄音內容時，並未
    發現有被告所指之情形，且被告並未具體指出上開錄音內容
    究係在錄音之何時間點有錄音中斷、內容增刪或其他異常情
    形，亦未提出其指摘上開錄音內容不實之證據，其空言辯解
    已難採信，況本院將上開錄音內容送請法務部調查局進行鑑
    定，經該局以100 年8 月5 日調科參字第10000448610 號函
    覆（見本院卷第32頁），須被告具體指出上開錄音內容不實
    之時間點及證據，始能進行鑑定，益明此情，從而被告此部
    分之辯解亦無從採認。
  3.綜上，扣案之數位相機及系爭光碟1.2.暨係告訴人李淑珍為
    保護自身權益所為之該蒐證，尚無不法，故縱未得被告之同
    意，仍無刑事訴訟第158 條之4 規定之證據能力應予以排除
    之法則適用，且系爭譯文內容復與與錄音內容相符，被告於
    本院100 年9 月28日進行審判程序時，對本院提示系爭譯文
    內容之正確性亦不爭執（僅爭執【瘋子】二字非其所言），
    依首開說明，扣案之數位相機、系爭光碟1.2.及系爭譯文，
    自均具有證據能力。
貳、實體事項：
一、訊據被告固坦承於99年10月29日上午10時30分許，李淑珍行
    經其位於基隆市○○區○○街21號1 樓住處騎樓前時，有與
    告訴人李淑珍發生口角爭執之事，然矢口否認有辱罵李淑珍
    「瘋子」二字，李淑珍提出之系爭光碟1.2.中「「瘋子，告
    啊，有本事你就去告啊」聲音非常小，而其聲音非常宏亮，
    所以上開言語不是其之聲音等語云云。經查：
  (一)上開被告辱罵告訴人李淑珍「瘋子」乙節，迭據證人即告訴
    人李淑珍於檢察官偵訊時指證在卷，並於本院100 年9 月21
    日審判時明確證稱：99年6 月參選朝棟里里長，但並不是與
    被告競選，在競選里長期間，我聽到朋友轉述被告向他人說
    我社區空中花園工程帳目不清，在里長選舉後，朋友說又聽
    到被告對他人這樣說，所以我就於同年月30日到被告家，請
    被告不要再對外說我空中花園帳目不清之事，若被告再傳述
    此不實事項，我就會告被告，被告當場大聲罵我，我也大聲
    回罵，從此以後半年，被告就常常罵我，我家與被告家只隔
    一間美容院，所以被告在他家門口罵我，我在家就可以聽到
    ，且我從被告家門口經過時，被告也會罵我，之後因我母親
    從雲林上來時，聽到被告罵我很難過，我才會想帶數位相機
    錄音。99年10月29日上午10時30分許，我打算去菜市場買菜
    ，一出門就看見被告在他家騎樓弄車子，想說被告應該會像
    往常一樣罵我，所以我就回家拿數位相機，打開在錄音功能
    的狀態，然後把數位相機放在我背心口袋，想將被告罵我的
    內容錄下來，結果我走近被告時，被告第一聲就出言罵我「
    瘋子」等語（見本院卷第44-48頁）。
  (二)參諸被告於99年11月24日檢察官偵訊時所供（見99年度他字
    第968 號卷第13頁）、99年11月29日補充答辯狀（見同上他
    字卷第16-18 頁）、99年12月15日刑事答辯二狀（見同上他
    字卷第28-30 頁）及100 年4 月12日刑事答辯狀之內容，均
    提及朝棟里社區頂樓空中花園工程帳目及因之與李淑珍交惡
    之事，足徵李淑珍上開證稱自99年6 月30日起，因朝棟里社
    區頂樓空中花園工程帳目乙事，至被告住處發生口角爭執後
    ，一與被告碰面，被告即與之發生言語衝突，且被告不斷要
    李淑珍提告乙節，並非無稽。據此，依常理判斷，本件被告
    與李淑珍碰面時，被告因與李淑珍積怨已深，因而出言辱罵
    李淑珍「瘋子」二字，即非不可能。
  (三)又如前認定，告訴人李淑珍提出之系爭光碟1.2.錄有辱罵「
    瘋子」二字的聲音，是李淑珍之指證已非無據。被告雖否認
    上開聲音係其所言，本院亦據被告所請將錄音內容送請法務
    部調查局進行聲紋鑑定，但因可供比對字樣不足，不符合聲
    紋鑑定條件，無法進行聲紋比對分析，有前引該局100 年8
    月5 日調科參字第10000448610 號函可佐。本院乃參諸錄音
    內容第一句之「瘋子，告啊，有本事你就去告啊」，該「瘋
    子」二字之後，即是「告啊，有本事你就去告啊」等語，其
    間並未插有其他話語，可見「告啊，有本事你就去告啊」是
    接續著「瘋子」二字，應屬同一人所言。再參酌系爭光碟1.
    2.中被告不否認係其所言之內容，足徵李淑珍確因被告對外
    傳述其社區頂樓社造污錢、帳目不清之事，與被告發生口角
    爭執，被告於爭執中不斷要李淑珍對被告提出告訴，此與被
    告爭執非其所言之「瘋子，告啊，有本事你就去告啊」錄音
    內容中之提告乙節相同，佐以證人即耳聞被告與李淑珍發生
    口角爭執之林秀梅亦於本院100年9月21日審理時到庭證稱：
    本件案發前我看到李淑珍要去買菜，後來我就走進我經營的
    麵攤裡面，才剛進去就聽到被告與李淑珍罵的很大聲，我就
    出來看，但基於鄰居關係，我並沒有走過去，只聽到他們在
    爭執貪污、吃錢、帳目不清的事情，也有聽到被告說「有辦
    法就去告，我等著你去告」，李淑珍就說「你整天罵我，我
    母親來你也罵我說是婊子生的」，後來李淑珍的先生回來，
    我就跟她先生說你老婆在跟人家吵架，叫他去把李淑珍帶回
    來，她先生就過去，有跟被告說不要整天說李淑珍吃錢，後
    來被告的太太在現場有說只是說李淑珍帳目不清，並沒有說
    她吃錢，被告也說他只有跟陳台安說李淑珍帳目不清，沒有
    說吃錢，我雖然沒有聽到被告辱罵李淑珍「瘋子」之語，但
    因我聽到被告與李淑珍大聲互罵走出來時，見騎樓只有他們
    2 個人，所以認為李淑珍錄得之「瘋子」二字，應係被告說
    的等語（見本院卷第50- 51頁），可見李淑珍在錄下「瘋子
    ，告啊，有本事你就去告啊」聲音時，除被告以外，並無他
    人在場，參以不相關之路人要無辱罵李淑珍「瘋子」之常理
    ，認系爭光碟1.2.第一句錄下之「瘋子，告啊，有本事你就
    去告啊」之語應屬被告所言無訛，被告上開之辯解，核屬事
    後卸責之詞，實不足採信。
  (四)綜上，本案事證明確，被告犯行洵堪認定，應依法論科。
二、按「刑法分則中公然二字之意義，祇以不特定人或多數人得
    以共見共聞之狀況為已足」（司法院院字第2033號解釋參照
    ）。次按所謂侮辱，凡未指明具體事實，而其內容足以貶損
    他人人格上社會評價之輕蔑行為，即足當之。查本件案發地
    點是在被告住處前之騎樓，該騎樓是行人自由通行之場所，
    被告與告訴人李淑珍發生口角爭執時，往來行人均得聽聞，
    是被告與李淑珍發生口角衝突時，自係處於公然之情狀無訛
    ；又被告以「瘋子」形容李淑珍，其行為足以貶損李淑珍人
    格上之社會評價而該當侮辱之行為，亦甚明灼。是核被告所
    為，係犯刑法第309 條第1 項之公然侮辱罪。爰審酌被告前
    雖無不良素行，有臺灣高等法院被告前案紀錄表可憑，然未
    能克制己身言行，出言辱罵李淑珍「瘋子」，致損及李淑珍
    之名譽，所為實不足取，李淑珍所受損害非鉅，並兼衡被告
    犯罪動機、犯罪時所受之刺激、生活狀況、智識程度、與李
    淑珍為鄰居關係，暨被告犯後一再飾詞否認犯行等一切情狀
    ，量處如主文所示之刑，併諭知易科罰金之折算標準。
據上論斷，依刑事訴訟法第284 條之1 條、第299 條第1 項前段
，刑法第309 條第1 項、第41條第1 項前段，刑法施行法第1 條
之1 ，判決如主文。
本案經檢察官黃佳權到庭執行職務。
中    華    民    國    100     年    10    月  12    日
                  刑事第二庭法  官  劉桂金
以上正本證明與原本無異。
如不服本判決應於收受送達後10日內向本院提出上訴書狀，並應
敘述具體理由；其未敘述上訴理由者，應於上訴期間屆滿後20日
內向本院補提理由書(均須按他造當事人之人數附繕本)「切勿逕
送上級法院」。
中    華    民    國   100    年    10    月    12    日
                            書記官  許元又
附錄本案論罪法條：
中華民國刑法第309條第1 項：
公然侮辱人者，處拘役或300 元以下罰金。